---
title: "R Notebook"
output:
  html_document:
    df_print: paged
---


```{r}
library(readr)
A <- c(2,4,4,4,7,8,8,8,8,8,10,10)
DD <- read.csv("Datos_Diversos.csv", encoding = "UTF-8")
```
## Media
```{r}
mean(A)
```

## Mediana
```{r}
median(A)
```

## Moda
```{r}
table(A)
```

## Summarize
```{r}
summary(A)
```
### Intrepretación
__Min = 2__ ==> El dato mínimo de A es 2.

__Máx = 10__ ==> El dato máximo de A es 10.

__Mean = 6.75__ ==> El promedio de todos los datos de A es 6.75.

__Median = 8__ ==> La mediana de los datos de A es 8.

__Quartil 1 = 4__ ==> El cuartil 1 de los datos de A es 4.

__Quartil 3 = 8__ ==> El cuartil 3 de los datos de A es 8.

### Ejemplo

```{r}
summary(cars$dist)
table(cars$dist)
```
### Interpretación

__Mean = 42.98__ ==> La distancia promedio de frenado es 42.98 metros.

__Mediana = 36__ ==> La mayor distancia del 50% de las menores distancia de frenado o la menor
distancia de frenado del 50% de las mayores distancias es 36 metros.

__Q1 = 26__ ==> La mayor distancia de frenado del 25% inferior de las distancias es 26 metros o la
menor distancia de frenado del 75% superior de las distancias es 26 metros.

__Moda = 26__ ==> La distancia de frenado más frecuente es 26 metros y su frecuencia modal es 4.

Nota: Puede haber muchas modas para una variable. Si hay una sola moda, se le llamará unimodal. Si
hay dos modas se llamará bimodal. Y en general si hay varias modas, se llamará multimodal. También
puede no haber moda (1,2,3,4,5).

======================================================================================================

# DESCRIPTORES NUMÉRICOS PARA BASE DE DATOS:
```{r}
DD <- read.csv("Datos_Diversos.csv")
```
# Dimensión de la base de datos

Es decir obtener # de filas y # de columnas
```{r}
dim(DD)

nrow(DD)
ncol(DD)
```

## Significado:
Hay 2225 filas u observaciones o unidades muestrales

Hay 20 columnas o variables

Se debería tener 2225 x 20 = 44500 datos o celdas. (Entre celdas llenas y celdas vacías)

## Instalando plyr y dplyr
```{r}
library(plyr)
library(dplyr)
```

## Tipos de variables

```{r}
glimpse(DD)
```
## Para modificar la clase de la variable

```{r}
class(DD$Estatura..cm.)
class(DD$Apellido)
```

columna de cualitativo a numérico. df$a <- as.numeric(df$a)
columna de numérico a cualitativo. df$a <- as.character(df$a)

```{r}
DD$Ciclo <- as.character(DD$Ciclo)
DD$Edad <- as.numeric(DD$Edad)
DD$Estatura..cm. <- as.numeric(DD$Estatura..cm.)
DD$Peso..kg. <- as.numeric(DD$Peso..kg.)
DD$Tiempo.de.reacción <- as.numeric(DD$Tiempo.de.reacción)
DD$Talla.de.zapato <- as.numeric(DD$Talla.de.zapato)
```

Veamos como esta el tipo de variable:
```{r}
glimpse(DD)
```
```{r}
library(tidyr)
library(tidyverse)
```

```{r}
str(DD)
summary(DD)
```

## Descriptores de edad

```{r}
summary(DD$Edad)
```

## Cuantiles

Los cuantiles permiten calcular datos que forman un p% desde la izquierda (desde los menores).
La función cuantil se obtiene mediante: 'quantile(x, probs, na.rm, FALSE)'
na.rm remueve los NA, es recomendable poner en TRUE.

```{r}
quantile(cars$speed, 0.9) #Estoy hallando la mayor velocidad del 90% de las menores velocidades
quantile(cars$speed, 0.9, na.rm=F)
quantile(cars$speed, 0.9, na.rm=TRUE)

#Aqui en cars, da lo mismo poner T o F, pues Cars no tiene datos NA y nada se va a remover
```
## Interpretacion

1) La mayor velocidad del 90% de las menores velocidades es 23.1 ===> Verdadero
2) La mayor velocidad del 90% de los vehículos más rápidos es 23.1 ===> Falso
3) La mayor velocidad del 90% de los vehículos más lentos es 23.1 ===> Verdadero
4) La menor velocidad del 10% de los vehículos más rápidos es 23.1 ===> Verdadero
5) La menor velocidad del 10% de los vehículos más lentos es 23.1 ===> Falso

## Otro ejemplo
```{r}
quantile(DD$Edad, 0.5, T) #50% medido desde la izquierda: mediana = cuartil2. Con true se ignora los NA's
quantile(DD$Edad, 0.25, T) #25% medido desde la izquierda: Cuartil 1. Con True se ignora los NA's
quantile(DD$Edad, 0.8, T) #80% medido desde la izuiqerda.
```

```{r}
table(DD$Edad)
```

## Tabla cruzada

```{r}
table(DD$Período, DD$Ciclo)
```


## Cambiando nombres

```{r}
DDR <- rename(DD, Estatura = 'Estatura..cm.', Peso = 'Peso..kg.', Signo = 'Signo.del.zodiaco',
              Reacción = 'Tiempo.de.reacción', Videojuegos = 'Juega.videojuegos', Deporte = 'Hace.deporte', 
              Color = 'Color.favorito', Calzado = 'Talla.de.zapato', Polo = 'Talla.de.polo')
```

## Veamo como quedo la nueva base de datos

```{r}
names(DDR)
```
## Funcion select

Cual es su cantidad de filas llenas?

```{r}

DDRS <- select(DDR, Período:Indicaciones)
sum(complete.cases(DDRS))
```
```{r}
select(DDR, starts_with('S'))
```
```{r}
select(DDR, ends_with('no'))
```

```{r}
select(DDR, contains("tu"))
```

Recordar:

La media ($\overline{X}$ es para variables ...cuantitativas (usando: mean))
La mediana es para variables ...cuantitativas y cualitativas ordinales (summary)
La moda es para variables ...cuantitativas y cualitativas (usando: table)

Categoricas:
```{r}
Letras <- c("a","b","c","d","e","f","g","h","i","j")
```

Se puede hallar su mediana y cuantiles
```{r}
quantile(Letras, 0.25, type=3)
quantile(Letras, 0.5, type=3)
quantile(Letras, 0.75, type = 3)
```
```{r}
quantile(Letras, probs=c(0.25,0.5,0.75,0.9), type=3)
```
## Descriptores de dispersión:
La dispersion equivale a la variabilidad de los datos o a la separacion de datos.
Mayor separación: Más dispersión
Menor separación: Menor dispersión

```{r}
Ncalc <- c(6,8,8,8,10,10,19,20,20)
Nestad <- c(9,10,10,12,13,13,13,14,14,14)
```

Las notas en estadistica de A están con mayor dispersión que las notas en B.

¿Qué conjunto tiene mayor dispersion?

1) Rango: $R = máx - min $
2) Rango intercuaril: $Q_{3}-Q_{1}$
3) varianza: $V(x)=\frac{\sum_{i=1}^{n}(x_{i}-\overline{X})^{2}}{n-1}$
4) Desviación estándar: $S = \sqrt({V(X)}$
5) Coeficiente de variación: $CV = \frac{S}{\overline{X}}*100%$

Si CV(A) > CV(B) se puede afirmar:
- B tiene menor dispersión relativa
- Más homogeneo o más uniforme es B
- Más heterogéneo es A.

Con R studio:






