---
title: "TeoSem10"
format: html
editor: visual
---

# Choose and Combn

## Seleccionar 2 bolitas sin reemplazo de una caja que contiene 1 dorada, 1 crema, 1 blanca y 1 azul

Nota, seleccionar, elegir, escoger, **-\>** **COMBINAR**

choose devuelve el numero de posibilidades y combn devuelve las posibilidades. (No importa el orden)

```{r}
choose(4,2) # Sacar 2 bolitas de 4 diferentes
```

```{r}
combn(c("A","B","C","D"),2)
```

## Sacar 2 bolitas con reemplazo de una caja que contiene 1 dorada, 1 crema, 1 blanca y 1 azul

Nota, sacar con reemplazo es extraer una bolita y luego devolverla. (Sí importa el orden)

Usar expand.grid (Producto cartesiano)

"y" significa producto.

```{r}
expand.grid(c("A","B","C","D"),c("A","B","C","D"))
```

# Simulación

## Jugar 3 veces contra R-studio: piedra-papel-tijera

(Yo) Jugador: piedra, papel, tijera.

Rstudio:

```{r}
#Inicio yo, indicando que sacare en cada juego:
Yo<- c("piedra","papel","tijera")
paste("Yo",Yo)

#Ahora R-studio hace sus 3 jugadas
Rs<-c(sample(c("piedra","papel","tijera"),3,T)) #T true -> reposición -> se puede repetir
paste("Rs",Rs)
```

Mejorando el juego:

Si empatan en cada juego, reciben un punto cada uno.

Si uno gana recibe 2 puntos y el rival 0.

```{r}
#Inicio yo, indicando que sacare en cada juego:
Yo<- c("piedra","papel","tijera")
paste("Yo",Yo)

#Ahora R-studio hace sus 3 jugadas
Rs<-c(sample(c("piedra","papel","tijera"),3,T)) #T true -> reposición -> se puede repetir
paste("Rs",Rs)

Y <- 0

# PRIMER TURNO
if (Yo[1]=="piedra" & Rs[1]=="piedra"){
  Y <- Y+1
  }else{
  if(Yo[1]=="piedra" & Rs[1]=="tijera"){
    Y <- Y+2
  }
}



if (Yo[1]=="papel" & Rs[1]=="papel"){
  Y <- Y+1
  }else{
  if(Yo[1]=="papel" & Rs[1]=="piedra"){
    Y <- Y+2
  }
}


if (Yo[1]=="tijera" & Rs[1]=="tijera"){
  Y <- Y+1
  }else{
  if(Yo[1]=="tijera" & Rs[1]=="piedra"){
    Y <- Y+2
  }
}
#SEGUNDO TURNO
if (Yo[2]=="piedra" & Rs[2]=="piedra"){
  Y <- Y+1
  }else{
  if(Yo[2]=="piedra" & Rs[2]=="tijera"){
    Y <- Y+2
  }
}



if (Yo[2]=="papel" & Rs[2]=="papel"){
  Y <- Y+1
  }else{
  if(Yo[2]=="papel" & Rs[2]=="piedra"){
    Y <- Y+2
  }
}



if (Yo[2]=="tijera" & Rs[2]=="tijera"){
  Y <- Y+1
  }else{
  if(Yo[2]=="tijera" & Rs[2]=="piedra"){
    Y <- Y+2
  }
}


#TERCER TURNO
if (Yo[3]=="piedra" & Rs[3]=="piedra"){
  Y <- Y+1
  }else{
  if(Yo[3]=="piedra" & Rs[3]=="tijera"){
    Y <- Y+2
  }
}


if (Yo[3]=="papel" & Rs[3]=="papel"){
  Y <- Y+1
  }else{
  if(Yo[3]=="papel" & Rs[3]=="piedra"){
    Y <- Y+2
  }
}



if (Yo[3]=="tijera" & Rs[3]=="tijera"){
  Y <- Y+1
  }else{
  if(Yo[3]=="tijera" & Rs[3]=="piedra"){
    Y <- Y+2
  }
}

paste("Yo:",Y,"puntons",";","Rs:",6-Y,"puntos")

```
